臺灣臺中地方法院刑事判決
110年度訴字第879號
聲  請  人  臺灣臺中地方檢察署檢察官
被      告  黃計榮


            黃偉銘


上二人共同
選任辯護人  黃銘煌律師
            劉富雄律師
上列被告因偽造文書案件，經檢察官聲請簡易判決處刑（109年
度偵字第34215號、110年度偵字第576號），本院認不宜以簡易
判決為之，改依通常程序審理，並判決如下：
    主  文
黃計榮、黃偉銘均無罪。
    理  由
一、聲請簡易判決處刑意旨略以：黃計榮為黃金坑（已於民國10
    9年3月7日歿）之子，黃偉銘為黃計榮之子。緣黃金坑於109
    年3月7日死亡，黃計榮及黃偉銘均於當日即知悉黃金坑已死
    亡之事，惟渠等為儘速領取黃金坑申辦之元大商業銀行（下
    稱元大銀行）帳戶（帳號：00000000000000；下稱系爭元大
    銀行帳戶）內存款供治喪費使用，明知黃金坑已死亡，竟仍
    於同年月10日，共同基於偽造私文書及行使偽造私文書等犯
    意聯絡，由黃計榮唆使黃偉銘冒用黃金坑名義前往元大銀行
    臺中復興分行（位在臺中市○區○○路0段000號；下稱元大復
    興分行）領款新臺幣（下同）80萬元。謀議既定，黃偉銘即
    於同日持系爭元大帳戶存摺及黃金坑印章前往元大復興分行
    ，填具提領80萬元之取款憑條，並在其上盜蓋「黃金坑」印
    文1枚，以此方式偽造該私文書後，交予該分行行員辦理該
    帳戶提款80萬元之事而行使之，致生損害於黃金坑之其他繼
    承人黃莉婷等人及元大銀行處理帳戶提款作業之正確性。因
    認被告二人均係犯刑法第216條、第210條之行使偽造私文書
    罪嫌等語。
二、按犯罪事實應依證據認定之，無證據不得認定犯罪事實；有
    罪之判決書應於理由內記載認定犯罪事實所憑之證據及其認
    定之理由；刑事訴訟法第154條第2項及第310條第1款分別定
    有明文。而犯罪事實之認定，係據以確定具體刑罰權之基礎
    ，自須經嚴格之證明，故其所憑之證據不僅應具有證據能力
    ，且須經合法之調查程序，否則即不得作為有罪認定之依據
    。倘法院審理之結果，認為不能證明被告犯罪，而為無罪之
    諭知，即無前揭第154條第2項所謂「應依證據認定」之犯罪
    事實存在。因此，同法第308條前段規定，無罪之判決書只
    須記載主文及理由。而其理由之論敘，僅須與卷存證據資料
    相符，且與經驗法則、論理法則無違即可，所使用之證據亦
    不以具有證據能力者為限，即使不具證據能力之傳聞證據，
    亦非不得資為彈劾證據使用。故無罪之判決書，就傳聞證據
    是否例外具有證據能力，本無須於理由內論敘說明（最高法
    院100年度台上字第2980號判決意旨參照）。
三、次按，刑事訴訟法上所謂認定犯罪事實之證據，係指足以認
    定被告確有犯罪行為之積極證據而言，如未能發現有相當證
    據或證據不足以證明，自不能以推測或擬制之方法以為裁判
    基礎，而認定不利於被告之事實，需依積極證據，苟積極證
    據不足為不利被告之認定時，即應為有利於被告之認定，更
    不必有何有利之證據；所謂「積極證據足以為不利被告事實
    之認定」，係指據為訴訟上證明之全盤證據資料，在客觀上
    已達於通常一般之人均不致於有所懷疑、而得確信被告確曾
    犯罪之程度；若未達到此一程度，而有合理之懷疑存在時，
    即無從為有罪之確信（最高法院29年上字第3105號、30年上
    字第816號、76年台上字第4986號判例意旨參照）。再者，
    刑事訴訟法第161條第1項明文規定：「檢察官就被告犯罪事
    實，應負舉證責任，並指出證明之方法。」因此，檢察官對
    於起訴之犯罪事實，應負提出證據及說服之實質舉證責任。
    倘其所提出之證據，不足為被告有罪之積極證明，或其指出
    證明之方法，無從說服法院以形成被告有罪之心證，基於無
    罪推定之原則，自應為被告無罪判決之諭知。申言之，刑事
    訴訟制度受「倘有懷疑，則從被告之利益為解釋」、「被告
    應被推定為無罪」原則所支配，故得為訴訟上證明者，無論
    為直接或間接證據，須客觀上於吾人一般社會生活經驗均不
    致有所懷疑，而達於確信之程度者，且除認定被告犯罪之外
    ，無從本於同一事證為其他有利於被告之合理推斷，始可以
    之為不利之認定，倘其證明尚未達於確信之程度，而有合理
    可疑存在時，即難據為被告有罪之認定。
四、檢察官認被告二人涉犯行使偽造私文書罪嫌，無非係以：㈠
    被告二人於偵查中之自白；㈡告訴人黃莉婷於偵查中之證訴
    ；㈢被害人黃金坑之除戶戶籍謄本、系爭元大帳戶開戶及交
    易明細表、被告2人偽造之上開取款憑條等證據，為其主要
    論據。
五、訊據被告二人固均坦承於黃金坑109年3月7日往生後，由黃
    計榮請黃偉銘於109年3月10日自系爭元大銀行帳戶提領80萬
    元之存款等事實，惟堅決否認有何行使偽造私文書之犯行，
    被告黃計榮辯稱：「我否認偽造文書，我父親3月7日往生，
    我領這筆80萬是在3月10日，這段時間是我跟大哥、二哥，
    我們三人共同協商，再請被告黃偉銘去領這筆款項，因為被
    告黃偉銘長久以來就是替父親處理帳務、生活事宜，當初辦
    理喪事時，我們家三個人在場，沒有一個人說要提供多少錢
    來做為父親的喪葬費用，完全沒有人談到，而且黃計成、黃
    計陞都知道父親的帳是我在管理，他們自然而然認為就領一
    筆錢來辦父親的喪葬費用，如果他們沒有這個意圖的話，那
    就是陷害於我，當初老大也可以說那我們一人出20萬元，這
    樣就80萬元，但是老大、老二都沒有講半句話，他們更知道
    父親的帳是我在管理，所以我當然是從父親的帳裡面領出來
    ，黃偉銘是我兒子，而且當時黃偉銘都在照顧我父親我父親
    在世時都是黃偉銘負責領錢，包括他的日常生活供需，所以
    我自然而然是叫黃偉銘去領錢，這絕對不能叫唆使，跟檢察
    官起訴的要點完全不一樣，我特別要強調，當初大家沒有談
    到要用公基金來當我父親的喪葬費用，他們都認為從我父親
    身上拿錢出來用就對了，如果我要領的話，我不會領80萬元
    ，我要領就領100 萬元，今天領80萬元，裡面還含腳尾錢，
    家族裡面包含孫子一個人8000元，總共分36包，36包26萬元
    ，扣掉26萬元，還剩下多少要辦喪事，他們也沒有說這8000
    元我們大家來付，都是我一個在整理這些帳。3月7 日討論
    那天我們都沒有看到告訴人黃莉婷，到了晚上誦經才看到她
    ，我父親生前有強調他自己的錢自己花。因為黃莉婷離家已
    經10年以上，我們一直無法有效聯繫她，我大哥聯絡黃莉婷
    才過來，因為她人在北部，晚上才來，我們的決策是在白天
    ，所以無法有效聯絡，她只有晚上才到而已，黃莉婷也不是
    每天晚上都到。」等語；被告黃偉銘辯稱：「我否認犯罪，
    我想要說的是我照顧我爺爺沒有很久，大約18個月而已，這
    中間都是我自己獨自一人，從早上至少到中午或以後都在照
    顧爺爺，醫院那些基本上也是我，不然就是我父親，為什麼
    突然黃莉婷出來就要告我盜領80萬元的事情，就像我父親講
    的，如果我要盜領的話我不會讓現在銀行戶頭裡面還剩任何
    一毛錢，我沒有做這件事情的必要，而且這80萬元單純就是
    用來付我爺爺的喪葬費用，還有一人8000元的手尾錢，如果
    你們都認為我是盜領，為何當初每個人都要來領這8000元手
    尾錢」等語。渠等二人之辯護人為被告辯護稱：「被告二人
    就檢察官起訴所載之事實為無罪答辯，主要理由如下：第一
    點，關於本件刑法第210 條偽造文書必須行為有犯罪的認知
    和故意才成立，這件被告黃計榮及黃偉銘是有獲得概括授權
    ，是可以直接為了被繼承人黃金坑的利益直接提領款項用於
    黃金坑身上的利益，所以不需要黃金坑每件都概括授權，只
    要是為了黃金坑的利益都可以使用。此外，依照趙凰秀110 
    年9 月28日審判筆錄第20頁第二行的證詞，黃金坑的意思是
    說他在往生前兩年有分配給三個兒子每人各1200萬元，剩下
    的錢黃金坑到死也要帶到棺材去，等於黃金坑意思很清楚，
    他剩下的錢包括辦喪事的錢都是從這裡支出，有剩下的也不
    分給四個子女，他是要全部帶進棺材，表示黃金坑的生前概
    括授權是他的喪事費用本來就應該從他的這些存款去出，就
    算有剩下也不分給子女，所以黃金坑的授權很清楚，他到死
    錢都用在這裡就好，依照趙凰秀的證詞其實很清楚，黃金坑
    有授權他的喪葬費用從他剩下的存款裡面出，是在他的權限
    授權範圍內。第二點，在黃金坑死亡後，被告黃計榮、大哥
    黃計陞、二哥黃計成有在喪禮現場討論治喪事宜，他們最後
    結論是黃計榮要主導喪禮主辦，他們當時有達成這個協議，
    所以黃計榮有請黃偉銘在場聽，指示他從黃金坑的帳戶提領
    80萬元出來做治喪費用，因為當時由黃偉銘保管黃金坑的銀
    行帳戶，雖然黃計榮指示黃偉銘去領，但是他們三兄弟沒有
    人有異議，是同意用黃金坑銀行帳戶提領的款項作治喪費用
    ，而且黃計陞在喪禮期間有一些代墊費用，他有去跟黃偉銘
    核銷，他們在喪禮的費用去跟黃偉銘請款的動作是屬於核銷
    款項，表示這個款項用的是黃金坑的錢，不是黃偉銘或黃計
    榮個人的錢，如果是個人的錢是代墊款，大家都是代墊，沒
    有理由說黃計陞向黃偉銘請款，黃偉銘就要自掏腰包來處理
    這些款項，所以這部分是請款，因為這個款項是黃金坑的錢
    ，他們三兄弟都知道，而黃莉婷都有在喪禮現場，雖然她是
    在靈堂裡面，都不在外面，但是喪禮期間接近兩個禮拜，沒
    有理由完全都不清楚，喪禮費用大家都沒有跟她請款，她也
    都不用怎麼樣，這是說不通的。另外爭議點是被告二人其實
    有獲黃金坑概括授權，可以使用黃金坑的銀行帳戶提領款項
    ，只要是為了黃金坑個人的利益就可以用，本件被告二人雖
    然有提領80萬元，但是依照喪葬明細費用表，全部都是用在
    黃金坑的喪葬費用支出，總共大約100 萬元左右，被告並沒
    有領錢挪作他用，而且黃金坑有概括授權之下，他們並不知
    道黃金坑死亡後他們就不能提領，沒有直接故意，本件被告
    二人在黃金坑死亡後才用黃金坑的存摺、印章去提領，但是
    他們有概括授權，並不知道是違法的，沒有犯罪的認識及故
    意，請給被告二人無罪判決，始符公平」等語。經查：
　㈠刑法第210條之偽造文書，以無制作權之人冒用他人名義而制
    作該文書為要件之一，如果行為人基於他人之授權委託，即
    不能謂無制作權，自不成立該條之罪(最高法院47年台上字
    第226號刑事判例意旨參照)。又刑法上偽造私文書之偽造，
    係指無製作權而擅自製作而言，必行為人具有無製作權之認
    識，始克與擅自製作相當，否則行為人因欠缺偽造之故意，
    即難以刑法第210條之罪相繩。而行為人逾越所賦予之權限
    ，以本人（授予代理權之本人）名義作成私文書時，就其逾
    越之部分，因無製作之權，固仍不失為偽造之行為，但如果
    行為人基於他人之授權委託，即不能謂無製作權，又茍係出
    於誤信他人授權之委託而製作者，則因欠缺偽造之故意，自
    亦均不成立該條之罪(最高法院88年度台上字第3808號、102
    年度台上字第468號刑事判決意旨參照)。至最高法院51年台
    上字第2813號民事判例：「人之權利能力終於死亡，其權利
    義務因死亡而開始繼承，由繼承人承受，故關於遺產之法律
    行為，自當由繼承人為之，被繼承人生前委任之代理人，依
    民法第550條之規定，其委任關係，除契約另有訂定，或因
    委任事務之性質不能消滅者外，自應歸於消滅。」係在說明
    被繼承人之全體財產，於被繼承人死亡後，本於當然繼承之
    法理，即應屬於繼承人之全體公同共有，其生前受有委任或
    授權關係之人，其委任關係原則上應隨同原授權人之死亡而
    消滅，目的在確保繼承財產之安定性與釐清被繼承人與全體
    繼承人間之法律關係，尚無據此而排除關於刑事罪責之成立
    ，必須行為人有犯罪認識與故意等構成要件之必要性。換言
    之，此種有關「民事」上委任關係之存在與消滅上的認定，
    與刑法上有關偽造文書等罪構成要件之「主觀認知」與「犯
    罪故意」尚有不同（最高法院105年度台上字第3044號、最
    高法院109年度台上字第1809號判決意旨參照）。
　㈡被告黃計榮、告訴人黃莉婷及案外人黃計陞、黃計成等4人，
    均為黃金坑之子女；被告黃偉銘則為黃計榮之子、黃金坑之
    孫，黃金坑於109年3月7日死亡後，由黃計榮請黃偉銘於109
    年3月10日自系爭元大銀行帳戶提領80萬元之存款，黃偉銘
    即於當日持系爭元大帳戶存摺及黃金坑印章前往元大復興分
    行，填具提領80萬元之取款憑條，並在其上蓋用「黃金坑」
    印文1枚後，交予該分行行員辦理該帳戶提款80萬元之事實
    ，業據被告二人均供承在卷，且有黃金坑之除戶戶籍謄本、
    系爭元大帳戶開戶及交易明細表、上開取款憑條在卷可稽(
    見他字卷第17、55至58頁、109偵34215卷第67頁)，是此部
    分事實，首堪認定。
　㈢就主觀不法方面：
　　證人趙凰秀於本院審理時證稱：「(辯護人問：妳是否曾經
    照顧黃金坑？）對。我是93年到公司的，106 年離職的，我
    邊作帳邊照顧他的父母親。(辯護人問：妳是受僱於哪個公
    司？）源大中公司。(辯護人問：妳受僱於源大中公司，妳
    主要是照顧黃金坑的日常起居？）對。(辯護人問：妳在照
    顧時，妳是否有保管黃金坑的銀行帳戶存摺？）有，他授權
    給我，因為董娘往生了，他就叫我保管。(辯護人問：黃金
    坑如何授權給妳？）他直接拿給我，他有特別交代，那時候
    三兄弟有什麼糾紛我不知道，當場里長也有那邊，他說這些
    錢不想讓小孩子知道，所以他只有讓我保管。我照顧總裁時
    ，他有跟我說每個月提領六萬元，他自己有按摩還有買什麼
    六萬單位，是他自己付的錢，他自己的私用，我有買他的日
    常用品，比如像藥、燕窩或是一些雜七雜八的東西，他每個
    月都有授權給我買，我都有拿明細給他們。(辯護人問：
    不管妳怎麼領，他們有需求，妳就可以直接領？）對，而且
    我都寫得很詳細，我都有交給黃偉銘。(辯護人問：存摺、
    印章妳為何會交給黃偉銘？）源大中幾年就要換董事長，那
    天我要離職，我把總裁的資產交代清楚，他們三兄弟已經平
    均分成三等分，我要把全部的東西都交出去，所以把總裁的
    存摺都交給三哥。(辯護人問：他們三兄弟有分財產時，為
    何黃惠美沒有分到財產？）那時候好像黃惠美被通緝，已經
    都沒有消息，三兄弟在場，只能分成三等份，而且總裁還有
    留一千多萬元，楊經理跟我講這一千多萬元，萬一黃惠美要
    回來，可以把這部分留給她，（後改稱）總裁所有的錢是分
    成四等份，三兄弟拿四分之三，總裁留一份，萬一黃惠美回
    來時，可以從這些分一些去，那時候黃惠美已經跟他們沒有
    聯絡。(辯護人問： 妳照顧黃金坑期間，妳提領的錢會知會
    源大中公司的董事長？）沒有，因為總裁已經交代不想讓他
    們知道，這是他本身私人的財產。(辯護人問：到黃金坑過
    世前，他的生活起居都是用這筆錢？）對，他的意思是說剩
    下的錢到他死也要帶到棺材去，因為他知道大肚廠賣掉，他
    就心灰意冷。(受命法官問：妳要離開公司時，黃惠美並沒
    有在黃金坑家？）都沒有聯絡，不曉得去哪裡了」等語（詳
    本院卷第127至135頁）。依上開證人證詞可知，黃金坑系爭
    元大銀行帳戶自93年起，即由趙凰秀負責管理及提領相關費
    用，且係以概括授權之方式由趙凰秀處理之，嗣趙凰秀於10
    6年離職時，將系爭元大銀行帳戶交被告二人共同負責，而
    該帳戶相關管理及提領費用，亦以概括授權之方式由被告二
    人處理之，且該帳戶之存摺、印章均由被告黃偉銘保管。足
    認被告二人辯稱黃金坑生前曾表示由被告二人以其存款辦理
    後事乙情，堪予採信。被告二人既認為其等已獲黃金坑之生
    前概括授權而提領系爭款項，以辦理黃金坑之後事，已如前
    述，被告二人為無法律背景之人，因此認為經黃金坑生前概
    括授權，即表示其等有權提領起訴書犯罪事實所示之款項，
    尚與一般人之認知不悖，另參以被告黃偉銘提領該80萬元時
    ，有在該取款憑條之備註欄上手寫「治喪費用」4字，益徵
    被告二人確係基於有得到概括授權之認知下，因辦理黃金坑
    葬喪事宜，而提領該80萬元無誤。則在無明確證據可資認定
    被告二人知悉黃金坑之死亡對其等生前之指示或授權在民事
    法律關係上之評價前，尚難認被告二人有偽造之故意，其等
    主觀上既不認為自己偽造私文書及行使偽造私文書，自難以
    偽造文書罪相繩。
  ㈣再查，就客觀損害方面：
  1.黃金坑生前之相關事務，係授權由被告二人做主處理等情，
    已如前述。本案告訴人黃莉婷應係離家一段期間，與被告黃
    計榮及另二位兄長無聯繫管道，且因不了解被告二人提款之
    詳情及用途而提告，此由告訴人黃莉婷109年8月2日告訴狀
    係提告被告黃計榮涉犯侵占（見他卷第3至10頁）可得而知
    ，本案被告二人並無為自己或他人之利益而為之，縱被告二
    人之提款行為，係未經黃金坑之全體繼承人同意或授權下所
    為，然被告等提領之款項用以支付黃金坑之喪葬費用一事，
    目地在於消滅全體繼承人本因黃金坑身故後依民法而應負擔
    之葬喪費用債務，對於全體繼承人而言，並未生損害，亦無
    足生損害之虞。另衡諸社會一般常情，各式喪葬、助念、誦
    經等費用支出，常各別分筆以現金支付，而被告二人所提費
    用明細記載自109年3月7日至同年5月21日支出黃金坑相關喪
    葬事宜費用，已逾105萬元（詳本院110年中簡字第288號卷
    第163至201頁），況被告2人並未提領全數存款，且將來尚
    須將全數銀行存款列入遺產清冊完稅，即無從對其他繼承人
    隱匿已領出之存款，衡諸前情，均難僅憑被告二人領出大部
    分存款，為全體繼承人支付喪葬費用，即認定被告二人有明
    知無權製作銀行之取款憑條，卻仍冒用黃金坑名義而製作該
    文書之犯行。
　2.又活期存款戶與金融機關之間為消費寄託關係；本件元大銀
    行之承辦人員，係根據被告黃偉銘持黃金坑之該銀行帳戶存
    摺及印章，由被告黃偉銘填寫提款憑條之私文書並蓋用黃金
    坑印章領款，而為給付，亦即元大銀行係善意向出示印章與
    存摺之人如數給付，依約已發生清償之效力；且本件雖然形
    式上沒有顯示以黃金坑之全體繼承人提領之外觀，但客觀上
    該款項確實為黃金坑之繼承人所支領，並全數用於黃金坑之
    喪葬費用，亦如前述，應認元大銀行實質上並未因被告二人
    行使上開取款憑條致生損害或足生損害之虞。
　3.是被告二人所為提款行為，客觀上核與行使偽造文書罪之「
    足以生損害於公眾或他人者」要件，亦有不符，應無從成立
    該罪。
六、綜上所述，卷內之證據既難以證明被告二人主觀上有行使偽
    造私文書之故意，客觀上被告二人所為亦難認足生損害於公
    眾或他人，核與行使偽造私文書之要件均有不合。本案既不
    能證明被告犯罪，自應為無罪之諭知。
據上論斷，應依刑事訴訟法第452條、第301條第1項，判決如主
文。　　
本案經檢察官張國強聲請簡易判決處刑，檢察官陳君瑜到庭執行
職務。
中　　華　　民　　國　 110　　年　　11　　月　　23　　日
                  刑事第二庭審判長法  官  陳淑芳
                                  法  官  王振佑
                                  法  官  黃光進
以上正本證明與原本無異。
如不服本判決應於收受送達後20日內向本院提出上訴書狀。告訴
人或被害人如不服本判決，應具備理由請求檢察官上訴，其上訴
期間之計算係以檢察官收受判決正本之日期為準。
                                  書記官  李噯靜 
中　　華　　民　　國　　110 　年　　11　　月  23 　日